【裁判字號】    92,易,972
【裁判日期】    920509
【裁判案由】    詐欺
【裁判全文】
臺灣臺中地方法院刑事判決                          九十二年度易字第九七二號
    公  訴  人  臺灣臺中地方法院檢察署檢察官
    被      告  乙○○
右列被告因詐欺案件，經檢察官提起公訴（九十一年度偵緝字第八三八號），本院判
決如左：
    主  文
乙○○無罪。
    理  由
一、公訴意旨略以：被告乙○○於民國九十年二月間，由報紙刊登之「存簿買賣」廣
    告，與不詳真實姓名年籍綽號「小陳」之人聯絡。可預見綽號「小陳」之人與其
    他不詳姓名年籍之人組成之詐騙集團係向不特定之人不法詐財，欲利用該人頭帳
    戶掩飾或隱匿其詐騙所得財物或財產上利益。被告因缺錢貪圖近利，竟基於幫助
    綽號「小陳」等人之犯意，而將其所持有之臺中縣太平市宜欣郵局、局號００二
    一四三─八號、帳號０五五六八三─九號（檢察官誤載帳號為0000000─
    ０）之存摺，以新臺幣（下同）三千元之代價，在臺中市○○路某處售予綽號「
    小陳」之人以供渠等使用。被告因而提供上開帳戶幫助綽號「小陳」等人為詐欺
    之犯行時，作為匯款帳戶，藉此掩飾或隱匿渠等詐欺所得款項而使不易追查。嗣
    綽號「小陳」等人意圖為自己不法之所有，以刊登報紙廣告方式散發廣告以「台
    新個人信用貸款、工商個金貸款」名義，佯稱可為人辦理貸款，致被害人甲○○
    於九十年十月十二日見該廣告，誤信為真實，與綽號「小陳」等人詐騙集團中之
    不詳姓名之人聯絡，匯款一萬九千六百八十元至其指定之被告上開帳戶內，作為
    辦理貸款之手續費，事後該不詳姓名之人竟推諉無法辦理貸款，始知受騙，因認
    被告涉犯刑法第三十條第一項、第三百三十九條第一項之幫助詐欺取財罪嫌。
二、按犯罪事實應依證據認定之，無證據不得推定其犯罪事實；又不能證明被告犯罪
    者，應諭知無罪之判決，刑事訴訟法第一百五十四條、第三百零一條第一項分別
    定有明文；且認定不利於被告之事實，須依積極證據，苟積極證據不足為不利於
    被告事實之認定時，即應為有利於被告之認定，更不必有何有利之證據，亦有最
    高法院三十年上字第八一六號判例可資參照；並認定犯罪事實所憑之證據，雖不
    以直接證據為限，間接證據亦包括在內；然而無論直接或間接證據，其為訴訟上
    之證明，須於通常一般之人均不致有所懷疑，而得確信其為真實之程度者，始得
    據為有罪之認定，倘其證明尚未達到此一程度，而有合理之懷疑存在時，基於無
    罪推定之原則，即應為無罪之判決（最高法院七十六年台上字第四九八六號判例
    參照）。次按幫助犯之成立，主觀上行為人須有幫助故意，客觀上須有幫助行為
    。而幫助犯係從屬於正犯而成立，並無獨立性，故幫助犯須對正犯之犯罪事實，
    具有共同認識而加以助力，始能成立，其所應負責任，亦以與正犯有同一認識之
    事實為限，若正犯所犯之事實，超過其共同認識之範圍時，則幫助者事前既不知
    情，自不負責；從犯對正犯行為所認識之內容，如與正犯所發生之事實不一致時
    ，應僅就其所認識之範圍負責；刑法上之幫助犯，係對於犯罪與正犯有共同之認
    識，而以幫助之意思，對於正犯資以助力者而言。若於正犯之犯罪無共同之認識
    ，則非幫助犯（最高法院七十五年度台上字第一五○九號、八十四年度台上字第
    五九九八、六四七五號、八十八年度台上字第一二七０號判決參照）。亦即，幫
    助犯係幫助正犯犯特定之罪，故對於正犯之犯罪（即正犯之實行行為）須有認識
    ，如其認識與事實不符時，仍以其所認識為準（此即屬「從犯過剩」問題）。不
    論直接或間接故意，亦不論對犯罪故意採認識主義（表象說，Vorstellungstheo
    rie）、希望主義（意思說，Willenstheorie）或容認主義（容認說，Enwilligu
    ngstheorie），均須對該當構成要件之客觀事實有所認識，始足以成立故意犯。
    從而，幫助犯仍須對正犯該當構成要件之實行行為有所認識始足當之。如果僅以
    一般犯罪之「預見可能性」而非以對於正犯構成犯罪之事實之「預見（認識）且
    容認」（刑法第十三條）來認定幫助犯有無幫助故意，顯與刑法上所稱之故意相
    違。
三、本件公訴人認被告乙○○涉犯刑法第三十條第一項、第三百三十九條第一項幫助
    詐欺取財罪嫌，無非以被告坦承有因缺錢而將其前揭帳戶出售等情；而依現今金
    融機構作法，辦理帳戶乃輕而易舉之事，若欲使用帳戶，僅需備妥身份證明、印
    章，即可至任何金融機構請領存款帳戶，且無須任何費用。綽號「小陳」之人若
    需使用帳戶，自行申辦帳戶即可，何需大費周章刊登存摺買賣之報紙廣告，再與
    出售帳戶之人聯絡，約定交付存摺地點，且需另行支付購買存摺之價金。顯見「
    綽號「小陳」之人購買存摺帳戶係為供作不法使用，欲掩飾渠等真正身分以避免
    追查，才需花費金錢購買他人帳戶使用。而被告亦是貪圖近利，應當可以預見綽
    號「小陳」之人收購帳戶係為做不法使用，然因缺錢花用，竟將自己之存摺帳戶
    售予綽號「小陳」之人，其空言否認知悉犯罪，顯無可採。此外，亦有被害人證
    述遭詐騙之經過及被告上開郵局帳戶之開戶資料、綽號「小陳」等人刊登之佯稱
    貨款廣告等影本附卷可參等資為論據。訊據被告則坦承有因閱讀報紙分類廣告上
    「存簿買賣」之廣告後，與綽號「小陳」之人之聯絡，並以三千元之代價將其上
    揭郵局存簿出賣予綽號「小陳」之人等事實，惟否認有何幫助詐欺犯行，並辯稱
    ：伊並不知道綽號「小陳」之人是要將存簿拿去供犯罪使用，如其知道綽號「小
    陳」之人係欲使用其存簿犯罪，伊即不會將存簿出賣予綽號「小陳」之人等語。
  (一)被告確有將其所持有臺中縣太平市宜欣郵局、局號００二一四三─八號、帳號０
    五五六八三─九號之存簿等物，經由報紙分類廣告聯絡綽號「小陳」之不詳姓名
    、年籍之成年男子後，以三千元之代價出賣予該綽號「小陳」之人等事實，已經
    被告於檢察官訊問及本院審理時均坦白不諱，並有該帳戶開戶資料一件附卷可稽
    ，足認被告自白部分與事實相符；是被告確有將其存簿等物交付他人使用之事實
    ，固足堪認定。然被告是否因為交付存摺等物予綽號「小陳」之人使用，即應負
    檢察官所指刑法第三十條第一項、第三百三十九條第一項幫助詐欺取財罪責，依
    前揭關於刑法上幫助犯之說明，因幫助犯係從屬於正犯而成立，並無獨立性，故
    幫助犯須對正犯之犯罪事實，具有共同認識而加以助力，始能成立，其所應負責
    任，亦以與正犯有同一認識之事實為限。因檢察官所指被告所為本件涉案情節（
    交付存摺等物予綽號「小陳」之人），並非詐欺取財之構成要件事實，亦即被告
    應否負檢察官所指幫助詐欺取財罪責，端視被告於交付其所持有之存簿等物予他
    人時，對於該他人所欲實施之「特定」詐欺取財犯罪之行為（以本案而言應係指
    俗稱「小額信貸詐欺」之犯罪行為），究有無認識，並本此認識進而以交付存摺
    等物之方式施予以助力，被告始應負幫助詐欺取財罪責；如無積極證據足認被告
    有此認識，即不得遽論以幫助詐欺取財罪責。查被告固自承有將其所持有之前揭
    存簿等物交付予綽號「小陳」之不詳姓名之人；然依卷內現存可供調查之證據，
    該實際在報紙分類廣告刊登「台新個人信用貸款、工商個金貸款」之小額信用貸
    款廣告之人，即從事小額信用貸款詐欺之人，為一姓名、年籍不詳自稱「黃玉瑛
    」之女子，此已據被害人於警訊時指述明確，並有報紙影本一件在卷可查；而綽
    號「小陳」之人為男子，復據被告供述明確，顯見並無足資認定被告所交付存簿
    等物之對象即綽號「小陳」之人，即係向被害人實施詐欺取財犯罪行為之人之依
    據。且公訴人亦未提出足資證明該綽號綽號「小陳」之人與自稱「黃玉瑛」之女
    子間是否同屬一個共犯集團，而有犯意之聯絡或行為之分擔；亦即該自稱「黃玉
    瑛」女子之取得被告所持有之前揭存簿，究係直接自綽號「小陳」之人處取得，
    或另輾轉自他人處取得，凡此均未見查明；即僅泛稱綽號「小陳」之人與其他不
    詳姓名之人組成詐欺集團等語，即遽僅以被告之前揭帳戶交付於綽號「小陳」之
    人後，確有被害人因不詳姓名之人實施詐欺取財之犯罪行為，且要求被害人匯款
    入被告之前揭帳戶，即認被告交付帳戶之對象，與其後以該帳戶實施詐欺取財犯
    罪行為之人間，有犯意之聯絡及行為之分擔，而為共犯，自嫌速斷。蓋因一般人
    頭帳戶之取得，非必出於直接向帳戶名義人以購買或承租等方式而取得，甚而多
    係由特定人登報以刊登廣告購買或承租方式蒐集後，再出賣或出租予需要使用之
    人；其有需要之人亦率多自報紙分類廣告尋找而向他人購買或承租；亦即從事存
    簿買賣之人，非必係實際從事犯罪之人或與之有犯意聯絡、行為分擔，可能僅係
    擔任一中盤、媒介之角色（至於是否構成犯罪，乃係另一問題）；此由本件被告
    所供其出賣帳戶係經由報紙分類廣告上「存簿買賣」之廣告，而依廣告上所載聯
    絡電話與綽號「小陳」之人聯繫，而出賣其前揭帳戶之事實，亦可得知；而該綽
    號「小陳」之人既係刊登「存簿買賣」之廣告，顯見為一蒐集存簿後，再出賣或
    出租予他人使用之人；則其是否即係與嗣後實施本件小額信貸詐欺之自稱「黃玉
    瑛」女子共犯之，亦屬存疑。亦即本件並無積極證據可證該嗣後實施詐欺取財犯
    行之人，究與直接自被告處取得被告前揭帳戶資料之綽號「小陳」之人，是否有
    犯意聯絡、行為分擔，而為共犯；或係該綽號「小陳」之人僅係單純買賣存簿之
    人，甚或該自稱「黃玉瑛」之人並非自綽號「小陳」之人處取得被告前揭存簿，
    而係再輾轉取得者，在此種種可能之原因未被排除前，尚難以臆測或推論之方法
    ，即認定被告交付其所持有前揭郵局存簿之對象，即係其後實施詐欺取財犯罪之
    人或其成員。則被告對於此輾轉取得其存簿等物之人之取得該帳戶之目的為何，
    是否從事犯罪或從事何種犯罪，是否有認識？且於交付時，對於其交付存簿等物
    之對象確係欲以被告所交付之存簿等物實施詐欺取財行為有所認識，而其之交付
    係本此認識而施以助力者，亦非無疑，尚難遽以認定。
  (二)公訴人雖以依現今金融機構作法，辦理帳戶乃輕而易舉之事，若欲使用帳戶，僅
    需備妥身份證明、印章，即可至任何金融機構請領存款帳戶，且無須任何費用。
    綽號「小陳」之人若需使用帳戶，自行申辦帳戶即可，何需大費周章刊登存摺買
    賣之報紙廣告，再與出售帳戶之人聯絡，約定交付存摺地點，且需另行支付購買
    存摺之價金。顯見綽號「小陳」之人購買存摺帳戶係為供作不法使用，欲掩飾渠
    等真正身分以避免追查，才需花費金錢購買他人帳戶使用。而被告亦是貪圖近利
    ，應當可以預見綽號「小陳」之人收購帳戶係為做不法使用，然因缺錢花用，竟
    將自己之存摺帳戶售予綽號「小陳」之人，其空言否認知悉犯罪，顯無可採等語
    。然如前所述，本件公訴人並未舉出證據證明，被告所交付其前揭存簿等物之對
    象即係其後實施詐欺取財犯罪之人或與之有犯意聯絡、行為分擔之人。且查人頭
    戶問題在本國固普遍存在，然其用途甚多，諸如請領款項、規避稅捐、金融證券
    商品買賣或其他合法、非法財務操作、洗錢、恐嚇取財（如常見之「擄車勒贖」
    、「擄鴿勒贖」）、詐欺取財（諸如「刮刮樂詐欺」、「退稅轉帳詐欺」、「小
    額信貸詐欺」等）、賭博（如經營「六合彩」、「職棒賭博」等）、重利或常業
    重利（如地下錢莊），甚至擄人勒贖、毒品買賣等各種合法、非法用途，而非僅
    限於詐欺取財一途；且縱係詐欺取財，亦不限於小額信用貸款詐欺一種類型。不
    論直接或間接故意，在確認行為人之幫助故意內容時，必須就行為人於幫助行為
    時究係幫助正犯為何種犯罪行為予以認定，而非專以事後正犯為何種犯罪行為來
    反推行為人之幫助故意內容。否則，幫助犯之處罰將極為不確定，且亦有違罪刑
    法定主義之原則。亦即被告於交付其帳戶予該綽號「小陳」之人時，依常理言，
    固有可能懷疑係將供不法之用途（即如公訴人所指供作不法使用）；然如前所述
    ，其帳戶之用途非僅止於小額信用貸款詐欺取財犯罪一端，被告懷疑將被供不法
    用途之可能性，尚未足以證明被告對於「正犯」所將實施特定犯罪之構成要件事
    實（以本件而言應指特定財產犯罪之構成要件事實）已有認識；亦即被告縱對於
    其所持有之前揭帳戶，可能將被用於不法用途有任何模糊之認識，但對於「正犯
    」所將實施之特定犯罪，如無認識，即不能遽論以幫助罪責。舉例而言，如行為
    人某甲將帳戶出租予某乙，某乙再轉出租予某丙，某丙則使用該帳戶供其犯詐欺
    取財、常業重利、恐嚇取財等犯罪之被害人匯款之用，嗣某丙為警查獲，經由帳
    戶往來明細查知某丙有前揭詐欺取財等犯罪，則某甲單純出租帳戶之行為究係幫
    助詐欺取財、常業重利或恐嚇取財，亦或全部論之？再如行為人某甲將帳戶存摺
    交予某乙，某乙再轉租予某丙，由某丙用來為恐嚇取財犯行。某丙得逞後，即將
    帳戶再轉租予某丁，由某丁用來為詐欺取財犯行。某丁得逞後，即將帳戶交予某
    戊，由某戊用來為擄人勒贖犯行，因而為警查獲。則某甲究係幫助恐嚇取財、詐
    欺取財或擄人勒贖？其幫助犯之主觀犯意為何？就本件而言，公訴人認現今金融
    機構之帳戶取得容易，無須登報購買，該綽號「小陳」之人向被告購買帳戶使用
    ，顯係為掩飾身分及不法之使用等，被告應可預見該綽號「小陳」之人買受帳戶
    之目的在利用該帳戶進行不法使用，並推論被告有幫助詐欺取財之幫助故意。然
    同理邇來以實施以竊取他人車輛後再向車主恐嚇取財之犯罪（即俗稱擄車勒贖）
    、刮刮樂、退稅轉帳詐欺取財之人，或經營地下錢莊為常業重利之人，或違反證
    券交易法之人頭交易，亦率多以人頭帳戶充其被害人匯款及出入之帳戶，且亦經
    媒體廣為披載，則具有相同年齡、閱歷之被告，於為本件交付存簿等物予該綽號
    「小陳」之人時，是否亦有認識及幫助之不確定故意，顯見尚不得以公訴人所指
    綽號「小陳」之人所為以刊登廣告蒐集帳戶之方式，違背社會正當行事之常態，
    用以推斷被告幫助故意之內容。從而，尚不得以被告前開帳戶事後被發現係供詐
    欺取財之用一節，即逕認被告有幫助詐欺取財之犯行。而仍需有其他積極之證據
    可證被告於交付其存簿等物予他人時，對於「正犯」所欲實施之「特定」犯罪類
    型之構成要件事實，已有認識，且係基此認識而以交付存簿等物供其使用為方法
    ，而對正犯施以助力，被告始應負幫助罪責。然本件並未有積極之證據，可證被
    告於交付其存簿等物予該綽號「小陳」之人時，即已對其所交付之存簿等物將被
    使用於詐欺取財之犯罪行為，有認識且容認其發生，並基此認識而施以助力，尚
    難論被告以幫助詐欺罪責。
  (三)雖目前國內人頭帳戶氾濫，尤其常被用於規避稅捐、金融證券商品買賣或其他財
    務操作，造成管理不便與金融秩序之破壞。邇來復常被用於詐欺取財、恐嚇取財
    及常業重利等犯罪之被害人匯款之用，以躲避權責機關之查緝，亦破壞社會秩序
    ，造成被害人財產之損失。且被告於交付於其帳戶予他人時，如前所述，依常理
    言應可能懷疑或預見將被使用於不法之用途，然此一般不法之預見，究與刑法上
    幫助犯須對正犯所為該當構成要件之實行行為有所認識之要件不符；為防範此等
    行為，其正途應係另覓規範或另立規範以匡正此種行為，而非依帳戶使用之結果
    反推，逕行以各該使用帳戶犯罪之「正犯」所犯罪名之幫助犯論處（除非能證明
    行為人確有幫助該特定犯罪之故意），否則將易造成法理適用之混亂與刑罰之不
    確定性。本件經查既無法證明正犯所為以詐欺取財犯行之實行行為係被告認識之
    內容，且係基於此認識而予以交付其上開存簿等物之方式，施以助力，依前揭法
    律規定及判例意旨，實難認被告有何幫助詐欺取財之故意存在。此外，本院復查
    無其他積極證據足認被告確有公訴人所指之幫助詐欺取財犯行，為不能證明被告
    犯罪，應諭知無罪之判決。
四、又此種人頭帳戶盛行，實與國人不重視個人信用之社會習慣有關，為端正此種行
    為，除應另立規範以導正之外，如何使國人重視個人信用，而不隨意將個人在金
    融機構設立之帳戶交付他人使用，甚或辦理行動電話門號供他人使用（即報載辦
    手機、換現金，且此種門號亦多使用於犯罪），以維持社會秩序，及各項交易之
    安全，實為當務之急。且本院雖為無罪之諭知，然非謂本院認同被告之行為，相
    反的，本院認被告之行為仍有一定程度之可非難性，只是依目前之法律規定，基
    於罪刑法定主義之原則，併刑罰謙抑思想，仍不能逕依公訴人所指幫助詐欺取財
    論處，均附此敘明。
據上論斷，應依刑事訴訟法第三百零一條第一項，判決如主文。
中      華      民      國      九十二      年    五    月      九      日
                                    臺灣臺中地方法院刑事第一庭
                                        法  官  林  源  森
右正本證明與原本無異
如不服本判決，應於收受本判決後十日內向本院提出上訴書狀，其未敘述上訴理由者
，並得於提起上訴後十日內向本院補提理由書狀（均須按他造當事人之人數附繕本）
「切勿逕送上級法院」
                                        書記官
中      華      民      國      九十二      年    五    月      十二    日


司法院資訊處製作；財團法人民間司法改革基金會備份。
